臺灣彰化地方法院刑事判決　　　　　　　 94年度訴字第629號
公　訴　人　臺灣彰化地方法院檢察署檢察官
被　　　告　甲○○
輔　佐　人
即被告之母　丁○○
上列被告因常業詐欺等案件，經檢察官聲請簡易判決處刑（94年
度偵字第454、455號），本院彰化簡易庭認不宜逕以簡易判決處
刑（94年度彰簡字第269號），簽移本院改依通常程序審理判決
如下：
    主  文
甲○○幫助連續意圖為自己不法之所有，以詐術使人將本人之物
交付，處有期徒刑肆月，如易科罰金，以佰元折算壹日。
    事  實
一、甲○○因缺錢使用，見聯合報刊登廣告，得知可藉由出售自
    己具名設立之銀行帳戶，得款花用；且能預見其提供帳戶之
    存摺及金融卡予不相識之人使用，可能將所收購之帳戶用以
    遂行詐欺取財之不法行為，然為圖獲取錢財，竟萌其發生亦
    不違背其之本意，而基於幫助該不詳姓名、年籍之成年男子
    （以下簡稱甲男子）實施詐欺取財之不確定故意，先於民國
    九十三年八月十六日，至台北銀行彰化分行（自九十四年一
    月一日起與富邦銀行合併後更名台北富邦銀行）以自己名義
    開設帳號000000000000號之帳戶後，旋於翌日以新台幣（下
    同）一千元之價格，在彰化縣員林交流道下，將甫開戶取得
    之上開銀行帳戶之存摺、提款卡、密碼等物件交付予姓名、
    年籍均不詳之甲男子，而容任該名甲男子使用上開帳戶作為
    行騙時供被害人匯款之用，以此方式幫助該甲男子連續為詐
    欺取財之犯行，即由甲男子與不詳姓名之人士（該等人士是
    否均已成年？是否均與甲男子有共同犯意之聯絡？於卷內資
    料尚無從得知）基於意圖為自己不法所有之概括犯意，先後
    於同年月十八日及十九日，分別以手機簡訊及電話詐財之方
    式，向乙○○及丙○○佯稱：其剛才在全虹通信行消費一筆
    16, 800元，請電洽聯合信用卡中心查詢云云，並指示乙○○及丙○○持提款卡至自動櫃員機變更密碼，致其二人陷於
    錯誤，依其指示操作，分別將個人帳戶內之存款40,209元及
    99, 971元，轉匯至甲○○所申設之台北銀行彰化分行帳戶
    內，嗣經警循線查獲，始知上情。
二、案經桃園縣警察局桃園分局與臺北縣警察局淡水分局移請彰
    化縣警察局彰化分局偵辦後，報請臺灣彰化地方法院檢察署
    檢察官偵查而聲請簡易判決處刑，本院彰化簡易庭認不宜逕
    以簡易判決處刑，簽移本院改依通常程序審理。
    理  由
一、訊據被告甲○○固坦承有於右揭時、地，申辦台北銀行彰化
    分行帳戶（帳號：000000000000號），及以一千元之代價於
    上開時地將上開帳戶之存摺及金融卡等物件交付予姓名、年
    籍均不詳之成年男子等情不諱，惟矢口否認有何幫助詐欺取
    財之犯行，辯稱：不知道會用來做為詐騙匯款之帳戶云云。
    惟查：
（一）按被告以外之人於審判外之言詞或書面陳述，除法律有規
      定者外，不得作為證據，又被告以外之人於審判外之陳述
      ，雖不符刑事訴訟法第一百五十九條之一至第一百五十九
      條之四之規定，而經當事人於審判程序同意作為證據，法
      院審酌該言詞陳述或書面陳述作成時之情況，認為適當者
      ，亦得為證據。當事人於法院調查證據時，知有第一百五
      十九條第一項不得為證據之情形，而未於言詞辯論終結前
      聲明異議者，視為有前項同意，刑事訴訟法第一百五十九
      條第一項、第一百五十九條之五分別定有明文。查證人即
      被害人乙○○與丙○○於警詢中之證述，雖係被告以外之
      人於審判外之言詞陳述，惟被告已同意做為證據，並於本
      院調查證據時，明知上情而仍未於言詞辯論終結前聲明異
      議，有本院九十四年七月二十日審判筆錄可稽，且本院審
      酌該言詞陳述均係由證人二人出於自由意識而陳述，所陳
      述之內容又無顯不可信之情事等一切情況，認為適當，依
      前述規定，自得採為認定本件犯罪事實之證據，合先敘明
      。
（二）查本件被告於九十三年八月十六日，先在彰化縣彰化市○○路○段三四九號一樓之台北銀行彰化分行開立存款帳戶
      （帳號：000000000000號）之事實，業據被告分別於警、
      偵訊中及本院行準備程序及審理時均坦承不諱，並有台北
      銀行彰化分行九十三年九月九日北銀彰字第九三六００三
      ０五００號函暨檢附之甲○○申請存款帳戶之申請暨約定
      書影本及開戶資料等件一份在卷可稽，被告此部分自白核
      與事實相符，洵堪採信。而被害人乙○○及丙○○分別於
      事實欄所示之時間，接獲簡訊，並依簡訊及電話，對之施
      以詐術，致其等陷於錯誤，而分別依指示，於事實欄所示
      之時間，將如事實欄所示之金額匯入被告所有之上開存款
      帳戶內等情，業據證人即被害人乙○○及丙○○分別於警
      詢中證述明確，復有自動櫃員機交易明細表單五紙、台北
      銀行被告上開帳戶對帳明細表二份在卷可資佐證，此部分
      事實亦堪認定。從而，被告所有之上開存款帳戶，確係供
      不詳姓名、年籍者充作詐欺取財之匯款帳戶所用無訛。
（三）被告雖於本院審理時矢口否認有何幫助詐欺取財犯行，然
　　　刑法上之故意，分為直接故意（確定故意）與間接故意（
  　　不確定故意），「行為人對於構成犯罪之事實，明知並有
    　意使其發生者」為直接故意；「行為人對於構成犯罪之事
      實，遇見其發生而其發生並不違背其本意者」為間接故意
      ；而間接故意與有認識的過失之區別，在於二者對構成犯
      罪之事實雖均預見其能發生，但前者對其發生並不違背其
      本意，後者則確信其不發生。又幫助犯之成立，以行為人
      主觀上認識被幫助者正欲從事犯罪或係正在從事犯罪，且
      該犯罪有既遂之可能，而其行為足以幫助他人實現構成要
      件者，即具有幫助故意，並不以行為人確知被幫助者係犯
      何罪名為必要。查：金融帳戶為個人理財工具，申請開設
      金融帳戶並無任何特殊之限制，一般民眾皆能自由申請開
      戶，並得同時在不同金融機構申請多數存款帳戶使用，乃
      眾所週知之事實。依一般人之社會生活經驗，倘係合法收
      入，本可自行向金融行庫申請帳戶使用，而無向他人購買
      帳戶之必要，參以近年來假借中獎或代辦款項為由而為詐
      欺取財之犯罪類型層出不窮，該等犯罪，多數均係利用他
      人帳戶作為詐欺所得財物之出入帳戶，此業經媒體廣為披
      載，是若他人不以自己名義申請開戶，反向陌生人收購金
      融機構帳戶，衡情應能預見收購帳戶之人，係欲以該帳戶
      從事詐欺或其他不法之行為，此為一般正常之成年人所得
      判斷之事。被告已年滿二十九歲，實難謂全無社會經驗，
      況依其於警詢及檢察事務官初訊（九十四年二月一日）中
      一再陳稱：上開帳戶係伊遺失云云，迄第二次檢察事務官
      偵訊時始坦承以一千元之代價出售上開帳戶之情，被告若
      非心虛，大可實話實說，不需隱瞞，綜上所述可知，被告
      對於他人持其提供之金融機構帳戶犯罪，應有所預知，其
      竟將所開立之帳戶存摺、金融卡、密碼交付詐騙被害人乙○○與丙○○之人，對於詐騙者持用詐欺取財之事實，自
      難諉為不知情。被告既可預見若提供帳戶予他人使用，足
      以供作他人為詐欺犯罪之人頭帳戶，竟仍不違背其本意，
      提供帳戶，其應有幫助他人詐欺之未必故意。
（四）末查被告僅係出售銀行帳戶存摺及金融卡供他人不法使用
      ，並未有其他證據足認被告有共同參與詐欺取財犯行之情
      事，亦無其他證據足資證明被告與不詳姓名年籍男子等人
      間有何詐欺取財之犯意聯絡，堪認被告所為應僅係幫助行
      為。綜上所述，被告空言否認有何幫助詐欺取財之犯行，
      顯係事後卸責之詞，不足採信，本件事證已臻明確，被告
      上開犯行洵堪認定，應依法論科。
（五）另按所謂常業犯，指反覆以同種類行為為目的之社會活動
      之職業性犯罪而言，犯罪所得之多寡、是否恃此犯罪為唯
      一之謀生職業，固非所問，然就其犯意而言，係以同一犯
      罪行為恃以維生之意思，反覆為之，具有同一不變犯意之
      連續性。就其犯罪行為客體內涵觀察，客觀上必須具有相
  　　當時間之連續性及可確定性，足以為生活之職業。因之對
    　於客觀上以偶發、短暫性未具有相當時間延續性及可能性
      之事件，作為犯罪行為客體內涵者，其犯罪行為客體內涵
      客觀上不具延續性及可確定性，既不足以為生活之職業，
      自不足恃之維生，而不能論以常業犯。本案分別詐欺被害
      人乙○○、丙○○之人，係以簡訊、電話等作為施用詐術
      之工具，依簡訊文字或電話內容，亦難認除被害人乙○○
      、丙○○外，尚有其他人被害，既查均無積極證據證明係
      以詐欺取財為其職業性犯罪，而反覆為詐欺取財犯行，恃
      以為生，自難認有常業詐欺取財之犯意，僅能認定係實施
      普通詐欺取財犯行。是被告所幫助者，應係詐欺取財行為
  　　，而非常業詐欺取財行為，公訴意旨認被告係實施幫助常
    　業詐欺取財行為，容有誤會，附此敘明。
（六）另外，被告於犯案當時可以獨立完成申辦銀行帳戶之複雜
      行為，且在數天的時間內，從打電話聯絡犯罪集團、往來
      銀行、至特定地點交付存摺、提款卡，所具備之抽象思考
      能力、記憶力、判斷力都在正常人的範圍內。被告犯案當
      時縱有憂鬱症狀，且領有輕度身心障礙手冊。然其犯罪行
      為與其精神疾病無因果關係，也未受精神疾病症狀之影響
      。其對外在事物之知覺、理會、判斷及依判斷作行為之能
      力應屬正常人之範圍。被告未達心神喪失或精神耗弱之程
      度，業據行政院衛生署彰化醫院鑑定甚明，並有該精神鑑
      定報告書在卷足憑，輔佐人認上開行為，被告無法判斷云
      云，尚乏根據。
二、按以幫助之意思，參與構成要件以外之行為者，為幫助犯。
    次按連續幫助與幫助連續為不同之犯罪態樣，如基於概括犯
    意，多次幫助他人犯罪，為連續幫助，該幫助者有多次犯罪
    行為；如以一幫助行為，幫助他人連續犯罪，則為幫助連續
    ，就幫助犯而言，僅有一次犯罪行為（參閱最高法院八十七
    年度台上字第三八六五號判決意旨）。查本件被告係以幫助
    之意思，出賣上開帳戶存摺及金融卡予真實姓名、年籍均不
    詳之成年男子一次，而參與詐欺取財構成要件以外之行為，
    雖正犯即該不詳姓名年籍之甲男子先後向被害人乙○○、丙○○詐騙財物，所為時間緊接，手法相同，顯係基於概括犯
    意為之，應為連續犯，其所為核係犯刑法第五十六條、第三
    百三十九條第一項之連續詐欺取財罪；惟依前所述，本件被
    告僅有一次出賣帳戶存摺及金融卡之行為，應僅有一次之幫
    助行為，是核被告所為，係犯刑法第三十條第一項、第五十
    六條、第三百三十九條第一項之幫助連續詐欺取財罪，公訴
    意旨認被告應依刑法第三十條第一項、第三百四十條之幫助
    常業詐欺取財罪處斷，尚有未洽，惟其社會基本事實同一，
    本院仍應予以審理，並變更起訴法條。爰審酌被告為圖一己
    之私利而提供帳戶予他人使用，助長犯罪，增加被害人尋求
    救濟之困難，並使犯罪之追查趨於複雜，暨考量其犯罪手段
    、所生之危害、所得之利益、犯罪後猶飾詞否認犯行之態度
    ，及其素行、智識、生活狀況等一切情狀，量處如主文所示
    之刑，並諭知如易科罰金之折算標準，以示懲儆。
三、公訴意旨另以：被告亦基於掩飾他人因重大犯罪所得財物之
    洗錢概括犯意，而將前開帳戶存摺、金融卡、密碼交付詐騙
    被害人乙○○及丙○○之人，以分別實施常業詐欺取財犯行
    ，因認被告涉有洗錢防制法第九條第一項之連續洗錢罪嫌。
    公訴人認被告涉有洗錢犯行，無非係以被害人乙○○與丙○○人之指述及前揭台北銀行彰化分行申請存款帳戶之申請暨
    約定書及其他開戶資料、自動櫃員機交易明細表單五紙、台
    北銀行被告上開帳戶對帳明細表二份為其論罪之依據。訊據
    被告堅決否認有何洗錢之犯行，辯解同前。按犯罪事實應依
    證據認定之，無證據不得認定犯罪事實，刑事訴訟法第一百
    五十四條第二項定有明文；次按洗錢防制法第九條第一項之
    洗錢罪之構成要件為「犯第二條第一款之罪」，而該法第二
    條第一款規定，所稱洗錢，係指「掩飾、收受、搬運、寄藏
    、故買或牙保他人因重大犯罪所得財物或財產上利益者」，
    又所謂「重大犯罪」，雖包括刑法第三百四十條之常業詐欺
    取財罪，惟不包括刑法第三百三十九條第一項之詐欺取財罪
    ，洗錢防制法第三條復有明文。本案詐欺被害人乙○○與丙○○之人，雖構成刑法第三百三十九條第一項之詐欺取財罪
    ，但既不構成刑法第三百四十條之常業詐欺取財罪，前已論
    述，是公訴意旨所憑證據尚不足以證明被告犯洗錢，本院復
    查無其他積極證據足認被告確有公訴意旨所指之洗錢犯行，
    惟公訴意旨既認此部分與前開論罪科刑之幫助詐欺取財部分
    有牽連犯之裁判上一罪關係，爰不另為無罪之諭知。
據上論斷，應依刑事訴訟法第四百五十二條、第三百條、第二百
九十九條第一項前段，刑法第三十條第一項前段、第二項、第五
十六條、第三百三十九條第一項、第四十一條第一項前段，罰金
罰鍰提高標準條例第一條前段、第二條，判決如主文。
本案經檢察官賴志盛到庭執行職務。
中　　華　　民　　國　　94　　年　　8 　　月　　10　　日
                  刑事第二庭　　審判長法  官　石馨文
                                      法  官  黃齡玉
                                      法  官  李水源
以上正本證明與原本無異。
如不服本判決，應於判決送達後10日內向本院提出上訴狀 (須附
繕本)。
告訴人或被害人對於判決如有不服具備理由請求檢察官上訴者，
其上訴期間之計算係以檢察官收受判決正本之日期為準。
中　　華　　民　　國　　94　　年　　8 　　月　　15　　日
                                      書記官  廖建興
附錄本案論罪科刑法條全文
刑法第三百三十九條
意圖為自己或第三人不法之所有，以詐術使人將本人或第三人之
物交付者，處五年以下有期徒刑、拘役或科或併科一千元以下罰
金。
以前項方法得財產上不法之利益或使第三人得之者亦同。
前二項之未遂犯罰之。
